臺灣高等法院民事判決
109年度家上字第76號
上  訴  人  詹宴明  

被 上訴 人  詹政煌  
            詹政鑫  
兼 上一 人
特別代理人  詹政湧  
被 上訴 人  徐美真（即詹宴欽之承受訴訟人）

            詹博翔（即詹宴欽之承受訴訟人）

            詹博樺（即詹宴欽之承受訴訟人）

上  六  人
訴訟代理人  曾彥峯律師
參  加  人  永豐商業銀行股份有限公司

法定代理人  陳嘉賢  
訴訟代理人  李東融  
            吳政鴻  
上列當事人間請求分割遺產事件，上訴人對於中華民國108年12
月30日臺灣新竹地方法院105年度家訴字第13號第一審判決提起
上訴，本院於109年8月5日言詞辯論終結，判決如下：
    主      文
上訴駁回。
第二審及參加訴訟費用均由上訴人負擔。 
    事實及理由
按「就兩造之訴訟有法律上利害關係之第三人，為輔助一造起
  見，於該訴訟繫屬中，得為參加」，民事訴訟法第58條第1項
  定有明文。該規定所稱有法律上利害關係之第三人，係指第三
  人在私法或公法上之法律關係或權利義務，將因其所輔助之當
  事人受敗訴判決有致其直接或間接影響之不利益，倘該當事人
  獲勝訴判決，即可免受不利益之情形而言，且不問其敗訴判決
  之內容為主文之諭示或理由之判斷，祇需其有致該第三人受不
  利益之影響者，均應認其有輔助參加訴訟之利益而涵攝在內，
  以避免裁判歧異及紛爭擴大或顯在化。上訴人請求分割兩造公
  同共有如附表一、二所示遺產，參加人主張其與被上訴人詹政
  鑫間就該訴訟有法律上利害關係（參加人現已強制執行系爭不
  動產），提出原法院民事執行處查封登記函、臺灣高雄地方法
  院債權憑證（上均載債權人為參加人，債務人為詹政鑫，另按
  債權憑證債權人建華商業銀行股份有限公司為參加人前身，見
  本院卷第312頁）， 參加人就本件顯有法律上之利害關係，且
  願輔助詹政鑫，於具狀聲明參加訴訟（本院卷第45、51-56頁
　），經核於法尚無不合，應予准許。
上訴人起訴主張：兩造之被繼承人詹吳月英於民國103年2月1日
  死亡時，遺有如附表一、二所示之財產，繼承人有長男詹宴明
  、次男詹宴欽（於106年12月21日死亡，由配偶徐美真及子女
  詹博翔、詹博樺再轉繼承）、三男詹政鑫、五男詹政湧及六男
  詹政煌。被繼承人生前未預立遺囑，所留遺產應由全體繼承人
  按應繼分比例繼承。伊因辦理本件繼承登記支出之行政規費及
  地政士等相關費用計新臺幣（下同）60,962元、支付坐落新竹
  市○○路○段000號7樓房地（附表一編號18-20之不動產，下稱東
  大路房地）之房屋稅17,245元、地價稅44,946元、電費6,007
  元、水費3,209元、瓦斯費8,520元、支付喪葬費42,000元，由
  全體繼承人平均分擔，應先在遺產總額中扣除再行分配
　。如附表一編號1-20所示不動產宜變價分割，與遺產現金部分
　，由兩造依應繼分比例分配之。另附表一編號21所示不動產，
  未臨路，如變賣恐無人應買，且左側親仁段二小段3-15及3-1
  地號土地均為伊所有，為促物之利用，應將之分配由伊單獨所
  有，再以相當價金找補被上訴人。爰依民法第1164條之規定，
  求為㈠准兩造就被繼承人所遺之所有不動產，予以變賣，所得
  之價金，按兩造應繼分比例分配之、㈡准兩造就被繼承人詹吳
  月英所遺之現金，按兩造之應繼分比例為原物分割、㈢門牌號
  碼新竹市○○路○段000號7樓之不動產（親仁段二小段270建號建
  物暨所座落新竹市○○段○○段000○000地號土地）准予變賣，所
  得之價金，按兩造應繼分比例分配之、㈣新竹市○○段○○段000地
  號土地，分由上訴人單獨所有，並得以相當之價金找補被上訴
  人之判決。
  被上訴人則以：兩造間塗銷土地所有權移轉登記等事件，業經
  最高法院以107年度台上字第1368號判決駁回兩造上訴後而告
  確定，依該判決主文所示，應增加編號18-21所示之土地及建
  物。附表一編號1-17、21所示土地，同意依遺產稅核定之價額
　；附表一編號18-20所示土地、房屋，亦同意上訴人所稱以580
  萬元為合理價值。另同意附表二現金存款、股票部分之金額、
  價值，並同意先扣除上訴人支付之喪葬費用42,000元、規費等
  費用60,962元及東大路房地之房屋稅等。惟應加計上訴人擅於
  101年7月17日自詹吳月英之郵局帳戶提領之95,030元及保管之
  金項鍊、金手鍊各2條及珍珠手鍊1條，價值以198,000元計。
  詹吳月英遺產，價值計20,074,663元，每房得分配4,014,933
  元，但上訴人應給付全體繼承人5,054,997元，扣抵得分配額
  後，其仍須給付伊等1,040,064元，其就本件已無分配可能。
  伊等請求均以原物分割，依被上訴人應繼分比例分配，而徐美
  真、詹博翔、詹博樺經協議後，除附表一編號14、15之土地由
  詹博翔、詹博樺各依1/8之比例分配外，其餘由詹博翔依1/4之
  比例分配等語，資為抗辯。
原審判決㈠兩造被繼承人詹吳月英如附表一、二所示遺產，依附
  表一、二所示分割方法分割、㈡上訴人應給付被上訴人詹政煌
  、詹政鑫、詹政湧、詹博翔各253,113元。上訴人聲明不服提
  起上訴，聲明：
　㈠原判決廢棄。
  ㈡兩造公同共有被繼承人詹吳月英如原判決附表一、二所示遺
    產，附表一編號21之遺產，由上訴人單獨取得，並以相當價
    金找補被上訴人。其餘遺產分割方法如原判決所載之分割方
    式。
　被上訴人答辯聲明：上訴駁回。
上訴人主張前揭事實，提出詹吳月英繼承系統表及死亡證明書
　、詹吳月英國稅局財產查詢清單、戶口名簿、戶籍謄本、除戶
  謄本、遺產稅免稅證明書、存款餘額證明書、土地登記第一類
  謄本、土地所有權狀、原審102年度重訴字第64號判決、本院1
  04年度重上字第816號判決、最高法院107年度台上字第1368號
  判決及判決確定證明書等件為證（原審卷一第6-8、35-77、卷
  三第4-5、10、78-144、156頁）。上訴人另主張兩造之被繼承
  人詹吳月英於103年2月1日死亡，遺有附表一、二所示財產
　；繼承人為長子詹宴明、次子詹宴欽、三子詹政鑫、五子詹政
  湧及六子詹政煌，應繼分為各5分之1，嗣詹宴欽於106年12月2
  1日死亡，繼承人為配偶徐美真及子女詹博翔、詹博樺，應繼
  分各為3分之1，即詹宴欽繼承自詹吳月英之遺產，由其等繼承
  各15分之1等情，均為被上訴人所不爭，堪信為真實。
上訴人另主張兩造公同共有被繼承人詹吳月英如附表一編號2所
  示之遺產，由上訴人單獨取得，並以相當價金找補被上訴人一
  節，則為被上訴人不同意，辯稱該筆土地，與系爭建物土地相
  鄰，要作為將來擴大改建之用，不同意由上訴人自己取得再以
  找補方式為分割。
  ㈠查兩造之被繼承人詹吳月英於103年2月1日死亡，留有如附表
    一所示之不動產、附表二所示之現金、股票，為兩造所不爭
    執。按「關於遺產管理、分割及執行遺囑之費用，由遺產中
    支付之」，民法第1150條定有明文。所稱之「遺產管理之費
    用」，乃屬繼承開始之費用，該費用具有共益之性質，不僅
    於共同繼承人間有利，對繼承債權人、受遺贈人、遺產酌給
    請求人及其他利害關係人，胥蒙其利，當以由遺產負擔為公
    平，此乃該條本文之所由設。是以凡為遺產保存上所必要不
    可欠缺之一切費用均屬之，諸如事實上之保管費用、繳納稅
    捐、罰金罰鍰、訴訟費用、清算費用等是。至於被繼承人之
    喪葬費用，是否為繼承費用，我國民法雖未規定，然依實務
    見解，此項費用既為完畢被繼承之後事所不可缺，並參酌遺
    產及贈與稅法第17條第1項第10款規定，被繼承人之喪葬費
    用，以100萬元計算，應自遺產總額中扣除，免徵遺產稅
　　，堪認被繼承人之喪葬費用自應由遺產負擔。
  ㈡兩造對於上訴人於被繼承人死亡時支出殯葬費42,000元、為
    辦理繼承登記而支出行政規費及地政士等費用共60,962元，
    另代付迄108年間之新竹市○○段○○段000○號建物及所坐落同
    段4-2、5-7、4-5地號土地之房屋稅、地價稅及水電、
　　瓦斯等費用共79,927元（17,245＋44,946＋3,209＋6,007＋8,52
    0＝79,927）一節不爭執，且均有相關之繳款書為憑(原
　　審卷一第173-181頁、卷三第66、203-214頁、卷四第15、29
　　、31頁），該等費用係因分別為辦理被繼承人喪葬事宜、申
    請辦理繼承登記及保管被繼承人遺產所須，依前揭說明，上
    開費用合計182,889元（42,000＋60,962＋79,927＝182,889
　　），應先自被繼承人之遺產中扣還予上訴人。
  ㈢按「繼承人得隨時請求分割遺產。但法律另有規定或契約另
    有訂定者，不在此限」、「公同共有物之分割，除法律另有
    規定外，準用關於共有物分割之規定」，民法第1164條、第
    830條第2項分別定有明文；又「共有物之分割，依共有人協
    議之方法行之。分割之方法不能協議決定，或於協議決定後
    因消滅時效完成經共有人拒絕履行者，法院得因任何共有人
    之請求，命為下列之分配：一、以原物分配於各共有人。但
    各共有人均受原物之分配顯有困難者，得將原物分配於部分
    共有人。二、原物分配顯有困難時，得變賣共有物，以價金
    分配於各共有人；或以原物之一部分分配於各共有人，他部
    分變賣，以價金分配於各共有人。以原物為分配時，如共有
    人中有未受分配，或不能按其應有部分受分配者，得以金錢
    補償之。以原物為分配時，因共有人之利益或其他必要情形
　　，得就共有物之一部分仍維持共有」，民法第824條第1項、
　　第2項亦有明文。兩造就遺產無法達成分割協議，前揭遺產
    亦無不能分割之情形，則上訴人請求分割詹吳月英所遺如附
    表一、二所示之遺產，依上開說明，自屬有據，應予准許。
  ㈣上訴人依原審102年度重訴字第64號確定判決，應返還全體繼
    承人5,054,997元（利息算至本件原審言詞辯論終結之108年
    12月17日，見原審卷三第88-99頁），扣除上訴人支出之如
    前㈡所述之182,889元後，應計入其遺產之款項而由上訴人返
    還全體繼承人者為4,872,108元（5,054,997－182,889＝4,872
    ,108），上訴人迄今尚未清償，為免分割方案過於細瑣、交
    互給付之煩瑣，本件先以詹吳月英所遺財產價值，依兩造之
    應繼分算出各人所得繼承金額，再將原物分配於部分繼承人
    。兩造同意附表一編號1-17、21所示土地依遺產稅核定之價
    額，編號18-20所示土地、房屋則以580萬元計算價值，顯然
    附表一所示不動產價值合計為12,955,677元。兩造復同意附
    表二所示之存款、股票、上訴人應返還款項及租金分別為附
    表二各金額欄所示，扣除上開182,889元後，合計為6,342,6
    05元。從而，被繼承人之遺產總計為19,298,282元，依兩造
    之應繼分計算，上訴人及被上訴人詹政煌、詹政鑫、詹政湧
    、詹宴欽（由徐美真、詹博翔、詹博樺再轉繼承
　　）各分得3,859,656元（19,298,282÷5＝3,859,656，小數點
    以下四捨五入），因上訴人取得款項已超過其可分得部分，
    故就附表一所示不動產及附表二編號1、2、3、5所示財產不
    得再為分配，並應償還其餘繼承人詹政煌、詹政鑫、詹政湧
　　、詹宴欽各253,113元〔（5,054,997－182,889－3,859,656
　　）÷4＝253,113〕。另詹宴欽於106年12月21日死亡，其應得之
    遺產原應由詹宴欽之繼承人徐美真、詹博翔、詹博樺平均繼
    承，惟該三人已協議除附表一編號14、15所示土地由詹博翔
    、詹博樺依1/8、1/8比例分配外，其餘部分之財產均由詹博
    翔依1/4之比例分配，有被上訴人陳報狀可參（原審卷四第3
    5頁），本院依徐美真、詹博翔、詹博樺之協議，將詹宴欽
    應繼承之財產，附表一編號14、15所示土地由詹博翔、詹博
    樺依1/8、1/8比例分配外，其餘部分之財產均由詹博翔依1/
    4之比例分配。爰將詹吳月英所遺如附表一、二所示之遺產
    ，按如附表分割方式欄所示分割方法予以分配兩造。
　㈤上訴人上訴意旨謂如附表一編號所示21之遺產，由上訴人單
    獨取得，並以相當價金找補被上訴人，為被上訴人所不同意
　　。查如附表一編號所示21之遺產，原登記名義人為上訴人，
    係由詹吳月英以贈與為原因移轉登記予上訴人，嗣詹宴欽、
    詹政湧、詹政煌、詹政鑫以上訴人為被告，主張上開如附表
    編號所示21之土地以贈與為原因移轉登記予上訴人，係通謀
    虛偽意思表示，贈與不成立等情，經本院以105年7月5日104
    年度重上字第816號判決「詹宴明應將坐落新竹市○○段○○段○
    ○○地號（權利範圍為全部）……以贈與為登記原因所為之所有
    權移轉登記，予以塗銷，並將前開土地及建物返還予詹吳月
    英之全體繼承人」，兩造提起第三審上訴，經最高法院以10
    8年6月5日107年度台上字第1368號民事判決「兩造上訴均駁
    回」，有上開判決在卷可參(原審卷三第100-114頁，下稱前
    案判決)。兩造遂將上開以贈與為登記原因所為之所有權移
    轉登記予以塗銷，兩造再於108年9月23日以繼承取得該筆土
    地公同共有1分之1之登記（原審卷三第192頁、本院卷第303
    之1-303之3頁）。上訴人雖主張其已就前案判決提起再審之
    訴，然上訴人迄未提出足以推翻前案判決之再審勝訴判決，
    顯然如附表一編號21所示土地仍為詹吳月英之遺產，並由兩
    造以繼承為原因登記為公同共有，況上訴人願以351萬元之
    金額找補一節，為被上訴人不同意（本院卷第287頁），本
    院認該筆土地仍應按附表一編號21所示之分割方法為分割。
綜上所述，上訴人依民法第1164條之規定請求分割遺產，原審
  判決「兩造被繼承人詹吳月英如附表一、二所示遺產，依附表
  一、二所示分割方法分割。原告應給付給付被告詹政煌、詹政
  鑫、詹政湧、詹博翔各新臺幣貳拾伍萬叁仟壹佰壹拾叁元」，
  核無不合。上訴意旨指摘原判決不當，求予廢棄改判，為無理
  由，應予駁回。
本件因事證已臻明確，兩造其餘攻擊、防禦方法及所為之立證
　，經審酌後認與判決之結果不生若何影響，無庸再逐一予以論
  列，合併敘明。
據上論結，本件上訴為無理由，依家事事件法第51條，民事訴訟
法第449條第1項、第78條、第86條第1項但書判決如主文。
中　　華　　民　　國　　109 　年　　8 　　月　　26　　日
                  家事法庭
                        審判長法  官  張靜女
                              法  官  丁蓓蓓
                              法  官  湯美玉
正本係照原本作成。
如不服本判決，應於收受送達後20日內向本院提出上訴書狀，其
未表明上訴理由者，應於提出上訴後20日內向本院補提理由書狀
（均須按他造當事人之人數附繕本）上訴時應提出委任律師或具
有律師資格之人之委任狀；委任有律師資格者，另應附具律師資
格證書及釋明委任人與受任人有民事訴訟法第466條之1第1項但
書或第2項（詳附註）所定關係之釋明文書影本。如委任律師提
起上訴者，應一併繳納上訴審裁判費。
中　　華　　民　　國　　109 　年　　8 　　月　　26　　日
　　　　　　　　　　　　　    書記官  陳美宜
附註：
民事訴訟法第466條之1（第1項、第2項）：
對於第二審判決上訴，上訴人應委任律師為訴訟代理人。但上訴
人或其法定代理人具有律師資格者，不在此限。
上訴人之配偶、三親等內之血親、二親等內之姻親，或上訴人為
法人、中央或地方機關時，其所屬專任人員具有律師資格並經法
院認為適當者，亦得為第三審訴訟代理人。




附表一
被繼承人詹吳月英所遺不動產及其分割方法：
編號 遺產內容 縣市、鄉鎮市區 面積 分割方法   段、小段 權利範圍、應有部分    地號(土地)/建號(建物) 價值（新臺幣）  1 桃園市楊梅區  270平方公尺 按詹政湧、詹政煌、詹政鑫、詹博翔各為四分之一之比例分割為分別共有。  下陰影窩段  20分之3   352地號  13,950元  2 桃園市楊梅區  203平方公尺   下陰影窩段  20分之3   352-1地號  10,488元  3 桃園市楊梅區  39平方公尺   員笨段  60分之1   114-3地號  541元  4 桃園市新屋區  14平方公尺   番婆坟段  20分之3   5-20地號  1,423元  5 桃園市新屋區  123平方公尺   番婆坟段  20分之3   5-29地號  4,305元  6 桃園市新屋區  99平方公尺   番婆坟段  20分之3   5-33地號  3,465元  7 桃園市新屋區  93平方公尺   番婆坟段  20分之3   5-34地號  9,455元  8 桃園市新屋區  692平方公尺   番婆坟段  20分之3   30-2地號  24,220元  9 桃園市新屋區  523平方公尺   番婆坟段  20分之3   40-2地號  18,305元  10 桃園市新屋區  851平方公尺   番婆坟段  20分之3   40-4地號  29,785元  11 桃園市新屋區  2579平方公尺   番婆坟段  20分之3   373地號  90,265元  12 苗栗縣卓蘭鎮  8838平方公尺   卓蘭段  60分之1   2693地號  91,326元  13 苗栗縣卓蘭鎮  8.34平方公尺   中角段  12分之1   446地號  21,197元  14 新竹市新竹市區  29平方公尺 按詹政湧、詹政煌、詹政鑫各為四分之一之比例，詹博翔、詹博樺各八分之一之比例，分割為分別共有。  親仁段二小段  10000分之1633   4-2地號  397,798元  15 新竹市新竹市區  102平方公尺   親仁段二小段  10000分之1633   5-7地號  1,399,154元  16 新竹市新竹市區  5平方公尺 按詹政湧、詹政煌、詹政鑫、詹博翔各為四分之一之比例分割為分別共有。  親仁段二小段  全部   4-6地號  420,000元  17 新竹市新竹市區  18平方公尺   親仁段二小段  全部   5-8地號  1,512,000元  18 新竹市  29平方公尺   親仁段二小段  10000分之1392   4-2地號  兩造合意編號18、19、20之房地價值以5,800,000元計算  19 新竹市  102平方公尺   親仁段二小段  10000分之1392   5-7地號  同編號18  20 新竹市  66.3平方公尺   親仁段二小段  全部   270建號  同編號18  21 新竹市  37平方公尺   親仁段二小段  全部   4-5地號  3,108,000元       合計：                  12,955,677元     



附表二
被繼承人詹吳月英所遺現金、股票及其分割方法：
編號 遺產內容 金額（新臺幣） 分割方法 1 臺灣銀行北大路分行存款（帳號：00000000000000） 30,794元 按詹政湧、詹政煌、詹政鑫、詹博翔各為四分之一之比例分割。得各自向銀行領取。  2 新竹英明街郵局存款（帳號：0000000-0000000） 391,703元  3 新竹第一信用合作社股份 50股，兩造合意以5,000元計價 變價分割，所得價金，由詹政湧、詹政煌、詹政鑫、詹博翔各四分之一之比例分配。 4 上訴人依確定判決應返還被繼承人之款項 5,054,997元（利息計算至108年12月17日） 扣除上訴人支出之遺產管理費用、喪葬費用182,889元及所得繼承金額3,859,656元，上訴人尚應償還詹政湧、詹政煌、詹政鑫、詹博翔各253,113元。 5 詹吳月英土地出租予檳榔攤之租金 兩造同意租金收入共1,043,000元 按詹政湧、詹政煌、詹政鑫、詹博翔各為四分之一之比例分割。得各自向保管人領取。      合計：               6,525,494元    



附表一、二之價額、金額合計為19,481,171元(12,955,677＋6,52
5,498＝19,481,171)，減代支出182,889元後，五房均分，每房得
3,859,656元(19,298,282÷5＝3,859,656)。
附表二之編號4，上訴人應償還詹政湧、詹政煌、詹政鑫、詹博
翔各253,113元〔(5,054,997－182,889－3,859,656)÷4＝253,113〕。